臺灣彰化地方法院民事判決　九十三年度訴字第一五一號
原　　　告　　巳○○
訴訟代理人　　劉豐綸律師
被　　　告　　辰○○
兼訴訟代理人　辛○○
被　　　告　　乙○
　　　　　　　庚○○
　　　　　　　卯○○
　　　　　　　寅○○
　　　　　　　戊○○
兼上二人共同
訴訟代理人　　己○○
被　　　告　　午○○
訴訟代理人　　丁○○
被　　　告　　丙○○
　　　　　　　申○
上　一　人
訴訟代理人　　壬○○
　　　　　　　癸○○
　　　　　　　甲○○
被　　　告　　子○○
　　　　　　　丑○○
　　　　　　　未○○
右當事人間請求分割共有物事件，本院於民國94年8月5日言詞辯
論終結，判決如左：
    主      文
被告應協同原告就兩造共有坐落彰化縣社頭鄉○○段第一二四地
號、地目田、面積貳點參捌捌陸公頃土地申請更正為面積貳點參
伍伍肆公頃。
兩造共有坐落彰化縣社頭鄉○○段第一二四地號、地目田、面積
貳點參伍伍肆公頃土地分割如附圖甲案及附表一所示。
訴訟費用由兩造按附表二所示之比例負擔。
    事實及理由
一、原告主張：系爭坐落彰化縣社頭鄉○○段第一二四地號土地
    ，原登記面積為二‧三八八六公頃，然經測量面積為二‧三
    五五四公頃，故應予更正。共有人即被告寅○○等人於民國
    九十二年間向彰化縣政府申請土地分割調處，經彰化縣政府
    於九十三年一月十四日作成調處，然原告對於該調處內容不
    服，爰於收到調處紀錄後十五日內訴請鈞院裁判，依民法第
    八百二十三條第一項規定訴請判決分割系爭土地，兩造為系
    爭土地之共有人，應有部分比例如附表二所示，參酌土地利
    用現況之位置以及均有機會面臨馬路等因素，應以附圖甲案
    及附表一所示之分割方法為可採。
二、被告方面：被告辰○○、辛○○略謂：同意原告之分割方案
    等語，被告寅○○、戊○○、己○○略謂：不同意如附圖乙
    案，甲案或丙案之分割方法均可等語；被告卯○○略謂：同
    意甲案，不同意丙案等語；被告丑○○略謂：同意甲、乙案
    等語；被告未○○略謂甲、乙、丙案均可等語；被告午○○
    略稱：希望照共有人原有位置分配，主張以乙案分割，不同
    意甲、丙案等語；被告申○略稱：採用丙案之分割方法，不
    同意甲、乙案，因為其原本臨新雅路二十餘米，而原告分割
    方案將其臨路部分減縮為八餘米，又無其他農路可行，且其
    夫劉辛丑在坐落社頭鄉○○段第四八五之一地號土地道路有
    所有權等語；被告子○○未於最後言詞辯論期日到場，惟據
    其前到場陳述略以：希望個別分割各自取得所有權等語；被
    告丙○○未於最後言詞辯論期日到場，惟據其前到場陳述略
    以：原告分割方案，我的部分沒有變動，我的路地變成別人
    的田地，道路部分我出的持分也一樣多等語；被告乙○、庚○○均未於言詞辯論期日到場，亦未提出書狀作何聲明或陳
    述。
三、民事訴訟法第二百五十五條第一項第七款規定：訴狀送達後
    ，原告不得將原訴變更或追加他訴。但不甚礙被告之防禦及
    訴訟之終結者，不在此限。本件原告追加被告等應協同原告
    就兩造共有坐落彰化縣社頭鄉○○段第一二四地號、地目田
    、面積二‧三八八六公頃土地申請更正為面積二‧三五五四
    公頃，原告追加上開之訴無礙被告之防禦及訴訟之終結，合
    於法條規定，其訴之追加應屬合法。又被告子○○、乙○、
    庚○○、丙○○未於言詞辯論期日或最後言詞辯論期日到場
    ，核無民事訴訟法第三百八十六條所列各款情形，依原告之
    聲請，由其一造辯論而為判決。
四、原告主張系爭坐落彰化縣社頭鄉○○段第一二四地號土地，
    經共有人於九十二年間向彰化縣政府申請土地分割調處，經
    彰化縣政府於九十三年一月十四日作成調處，然原告對於該
    調處內容不服，爰於收到調處紀錄後十五日內訴請本院裁判
    分割等事實，已據其提出彰化縣政府不動產糾紛調處紀錄為
    證，已合於直轄市縣 ( 市)不動產糾紛調處委員會設置及調
    處辦法第十八條第二項之規定，故原告提起本件訴訟，自屬
    有據。又原告主張兩造為系爭土地之共有人，應有部分比例
    如附表三所示等事實，業據其提出土地登記簿謄本、地謄圖
    謄本為證，堪信為真實。
五、經查：系爭土地原登記面積為二‧三八八六公頃，有原告提
    出之土地登記簿謄本在卷可按。經本院命彰化縣田中地政事
    務所派員實地測量鑑定，結果認為上開土地測量面積為二‧
    三五五四公頃，與土地登記簿記載不符，超出容許公差面積
    範圍，此有彰化縣田中地政事務所收件日期九十三年七月十
    五日第六０九號之土地複丈成果圖可憑。按利害關係人於登
    記完畢後，發現登記錯誤時，應申請更正登記；又土地登記
    ，除本規則另有規定外，應由權利人及義務人會同申請之，
    土地登記規則第一百三十四條第一項、第二十六條分別定有
    明文。土地分割前應先確定土地之範圍及面積，本件土地既
    有登記錯誤之情形，又非純屬登記人員記載時之疏忽，無從
    由登記機關自行更正，原告請求被告等會同辦理更正登記，
    自屬有據，應予准許，爰判決如主文第一項所示。
六、按共有物除因物之使用目的不能分割或共有人間契約訂有不
    分割之期限者外，各共有人，得隨時請求分割共有物，再共
    有物分割之方法，共有人不能協議決定者，法院得因任何共
    有人之聲請，以原物分配或變價分配之，民法第八百二十三
    條第一項及第八百二十四條第二項規定甚明。又按每宗耕地
    分割後每人所有面積未達○．二五公頃者，不得分割。但本
    條例八十九年一月四日修正施行前之共有耕地，得分割為單
    獨所有。農業發展條例第十六條第一項第四款定有明文，又
    按依本條例第十六條第一項第四款規定申辦分割之共有耕地
    ，部分共有人於本條例修正後，移轉持分土地，其分割後，
    土地宗數未超過修正前共有人數者，得申請分割。耕地分割
    執行要點第十二亦有規定。本件系爭土地既合於上開分割之
    要件，則原告本於土地共有人之分割請求權訴請判決分割，
    於法自屬有據，應予准許。
七、共有人因共有物分割之方法不能協議決定，而提起請求分割
    共有物之訴，應由法院斟酌當事人之聲請、共有物之性質、
    經濟效用及全體共有人之利益等公平決定之。經查：系爭土
    地上有如複丈日期九十三年七月二十二日彰化縣田中地政事
    務所土地複丈成果圖所示，僅午○○之建物坐落其上，其餘
    均為各共有人分別使用，業經本院會同彰化縣田中地政事務
    所赴現場履勘屬實，且有複丈成果圖、勘驗筆錄、簡圖在卷
    足憑。至系爭土地分割方法：本院斟酌耕地分割執行要點第
    十一：「依本條例第十六條第一項第四款規定申請分割之耕
    地，應分割為單獨所有。但耕地之部分共有人協議就其應有
    部分，仍維持共有者，不在此限。依前項規定辦理分割者，
    其分割後之耕地不得有全體繼承人或全體共有人維持共有之
    情形。」之規定，再參酌各共有人之意願，因附圖甲案所示
    之分割方法，已得原告及被告辰○○、辛○○、寅○○、戊○○、己○○、卯○○、丑○○、未○○同意；而附圖乙案
    所示之分割方法，僅得被告午○○、丑○○、未○○同意；
    至於附圖丙案所示之分割方法，亦僅有被告申○、寅○○、
    戊○○、己○○、未○○同意，堪認附圖甲案所示之分割方
    法，已得到最多數共有人同意，符合大多數共有人之利益，
    是以本院參酌土地利用現狀之共有人意願，認附圖甲案及附
    表一所示之分割方法為適當，堪值採用，爰諭知分割方法如
    主文第二項所示。
八、本件分割共有物事件，如由敗訴之被告負擔訴訟費用，則顯
    失公平，爰命勝訴之原告負擔一部分訴訟費用。
九、訴訟費用負擔之依據：民事訴訟法第八十條之一。
中　　華　　民　　國　　94　　年　　8 　　月　　19　　日
                        民事第一庭法　　  官　陳弘仁
右為正本依照原本作成。
如對本判決上訴，應於判決送達後二十日內向本院提出上訴狀。
中　　華　　民　　國　　94　　年　　8 　　月　　19　　日
                                  法院書記官  王宣雄
附圖：
